---
title: "Práctica 2. Mapeo de secuencias cortas"
lang: es
date: today
execute: 
  output: true
  error: true
engine: knitr
language:
   title-block-published: "Última actualización:"
format:
   html:
      embed-resources: true
---

# Preparación
Usaremos los programas siguientes:

- [fastp](https://github.com/OpenGene/fastp) [@Chen2018]. Si descargas el
  ejecutable en la carpeta actual, debes concederte el permiso de ejecución:
  `chmod u+x fastp`. Y además tendrás que invocarlo como `./fastp` para que
  Bash lo encuentre. Alternativamente, puedes copiarlo a una carpeta en tu
  `PATH`. Puedes consultar el `PATH` mediante `echo $PATH`.
- [bwa](https://github.com/lh3/bwa) [@Li2009]. Puedes descargar el código fuente
  con y compilarlo siguiendo estos pasos:
  ```
  git clone https://github.com/lh3/bwa.git
  cd bwa
  make
  ```
  Puedes copiar el ejecutable a cualquier carpeta en tu `PATH` o bien, invocarlo
  con su dirección completa cada vez que quieras ejecutarlo.
- [samtools](https://www.htslib.org/), junto con `htslib` y `bcftools` [@Danecek2021].
  Los tres programas pueden descargarse del mismo enlace, donde hay instrucciones
  para instalar la versión más reciente. Para algunos sistemas operativos existen
  paquetes propios, que pueden instalarse así: `apt install samtools`.
- [freebayes](https://github.com/freebayes/freebayes/releases) [@Garrison2012].

# Objetivos
1. Control de calidad de lecturas cortas.
2. Mapeo de lecturas cortas a un genoma de referencia.
3. Identificación de variantes.

# Datos
A continuación descargamos un par de archivos FASTQ de la base de datos
[ENA](https://www.ebi.ac.uk/ena/browser/home). Han sido seleccionados porque
su tamaño (comprimidos) no supera los 100 MB. Son secuencias de la cepa Tsu4-125
de *Bradyrhizobium japonicum* (bacteria simbionte de la planta de soja). Proceden
de la [Universidad de Tohoku](https://www.tohoku.ac.jp/en/) y forman parte de un
[proyecto](https://www.ebi.ac.uk/ena/browser/view/PRJDB3261) en el que se
secuenciaron 16 cepas más de *Bradyrhizobium*.

```{bash,eval=FALSE}
if [ ! -e DRR025089_1.fastq.gz ]; then
   # Con la opción "-o /dev/null" nos deshacemos de los mensajes.
   wget -o /dev/null \
        ftp://ftp.sra.ebi.ac.uk/vol1/fastq/DRR025/DRR025089/DRR025089_1.fastq.gz
fi
if [ ! -e DRR025089_2.fastq.gz ]; then
   wget -o /dev/null \
        ftp://ftp.sra.ebi.ac.uk/vol1/fastq/DRR025/DRR025089/DRR025089_2.fastq.gz
fi
```


:::{.callout-note icon=false}
## Desafío
Una vez descargados los archivos FASTQ, échales un vistazo desde la línea
de órdenes. Puedes hacerlo con `zless`, una versión de `less` capaz de mostrar
archivos comprimidos, o bien descomprimiendo los archvios con `gunzip`. Para no
ocupar espacio de disco innecesariamente, puedes usar
`gunzip -c results/2026-05-06/DRR025089_1.fastq.gz | less -S`, que envía el contenido del archivo
a la salida estándar (no a un archivo nuevo), de donde `less -S` lo lee, sin
modificar nada en la carpeta. ¿Sabrías contar el número de líneas de cada archivo?

```{bash}
DATA=/mnt/c/Documents/Bioinformatica/data/Practica3
zcat "$DATA/DRR025089_1.fastq.gz" | wc -l
zcat "$DATA/DRR025089_2.fastq.gz" | wc -l
```
**Ambos cuentan con 1646728 lineas.**
En FASTQ cada lectura ocupa 4 lineas, entonces: 
   *total_reads = 1646728 / 4 =* **411682**

:::

Necesitaremos también el genoma de referencia de `Bradyrhizobium japonicum`.
Usaremos el de la cepa ACCC 15027 (hay otros).

```{bash,eval=FALSE}
DATA=/mnt/c/Documents/Bioinformatica/data/Practica3

# Con la opción "-o /dev/null" nos deshacemos de los mensajes,
# y con "-O referencia.fa" escogemos un nombre adecuado para el archivo.
if [ ! -e "$DATA/referencia.fa" ]; then
   wget -o /dev/null -O "$DATA/referencia.fa" \
        [https://www.ebi.ac.uk/ena/browser/api/fasta/GCA_042137995.2](https://www.ebi.ac.uk/ena/browser/api/fasta/GCA_042137995.2) 
fi

```

:::{.callout-note icon=false}
## Preguntas
- ¿Crees que deberíamos guardar los archivos descargados en `../../data`?
  Si, con tal de no modificar los archivos y tener el espacio donde se esta trabajando organizado y limpio.
  
- ¿Cómo podrías guardar los mensajes de `wget` en un archivo?
```{bash}
  wget -o archivo.log ftp://...
```

- ¿De cuántas secuencias diferentes se compone este genoma de referencia?
```{bash}
DATA=/mnt/c/Documents/Bioinformatica/data/Practica3
/usr/bin/grep -c "^>" "$DATA/referencia.fa"
```
Consta de 3 secuencias.

:::

# Control de calidad

```{bash}
DATA=/mnt/c/Documents/Bioinformatica/data/Practica3
RES=/mnt/c/Documents/Bioinformatica/results/Practica3
mkdir -p "$RES" # Aseguramos que la carpeta de resultados exista

if [ ! -e "$RES/fastp.html" ]; then
   # Si "fastp" está en la carpeta actual y  no en el PATH, escribe "./fastp"
   # en lugar de "fastp".
   /home/aleee14/miniforge3/bin/fastp -i "$DATA/DRR025089_1.fastq.gz" \
         -o "$RES/DRR025089_1_clean.fastq" \
         -I "$DATA/DRR025089_2.fastq.gz" \
         -O "$RES/DRR025089_2_clean.fastq" \
         --merge \
         --merged_out "$RES/DRR025089_m_clean.fastq" \
         -h "$RES/fastp.html" \
         -j "$RES/fastp.json"
fi
```

:::{.callout-note icon=false}
## Ejercicios
1. Revisa la ayuda del programa ejecutando `fastp -h`, y asegúrate de entender
   al menos las opciones que hemos usado.
   Entendido.
   
2. Revisa el informe generado por `fastp` en el archivo `fastp.html` y redacta un
   pequeño resumen de las principales conclusiones que sacas.
   La mayoria (casi todas) han superado el control de calidad.
   el porcentaje de bases por encima de Q20 (99% de precisión) y Q30 (99.9% de precisión), tras el fastp es del casi 100%.
   Ha quitado los adaptadores para evitar falsos alineamientos y demas. Además hay programas que no admiten la presencia de adaptadores.
   Contenido GC igual en casi toda la secuencia.
   
3. Descarga un segundo conjunto de archivos FASTQ de la misma especie y repite
   el análisis de calidad con ellos. Puedes ver algunas opciones en
   [este enlace](https://www.ebi.ac.uk/ena/browser/advanced-search?result=read_run&query=study_accession%3D%22PRJDB3261%22&fields=run_accession%2Cexperiment_title%2Cstudy_accession%2Cfastq_bytes%2Cfastq_ftp%2Cscientific_name%2Cfirst_public&excludeAccessionType=run&excludeAccessions=DRR025089).
   Es mejor no descargar archivos demasiado grandes.

Si funciona, pero le voy a poner eval=FALSE para que el render no me tarde muchisimo (porque me ha tardado).
```{bash,eval=FALSE}
DATA=/mnt/c/Documents/Bioinformatica/data/Practica3
RES=/mnt/c/Documents/Bioinformatica/results/Practica3
FASTP=/home/aleee14/miniforge3/bin/fastp 

if [ ! -e "$DATA/DRR025090_1.fastq.gz" ]; then
   wget -o /dev/null -O "$DATA/DRR025090_1.fastq.gz" \
        ftp://ftp.sra.ebi.ac.uk/vol1/fastq/DRR025/DRR025090/DRR025090_1.fastq.gz
fi
if [ ! -e "$DATA/DRR025090_2.fastq.gz" ]; then
   wget -o /dev/null -O "$DATA/DRR025090_2.fastq.gz" \
        ftp://ftp.sra.ebi.ac.uk/vol1/fastq/DRR025/DRR025090/DRR025090_2.fastq.gz
fi

if [ ! -e "$RES/fastp_DRR025090.html" ]; then
   $FASTP -i "$DATA/DRR025090_1.fastq.gz" \
          -o "$RES/DRR025090_1_clean.fastq" \
          -I "$DATA/DRR025090_2.fastq.gz" \
          -O "$RES/DRR025090_2_clean.fastq" \
          --merge \
          --merged_out "$RES/DRR025090_m_clean.fastq" \
          -h "$RES/fastp_DRR025090.html" \
          -j "$RES/fastp_DRR025090.json"
fi
```

:::

# Mapeo
El objetivo de esta sección es alinear las lecturas cortas al genoma de
referencia, mediante el programa `bwa`. El archivo final será un archivo BAM
*ordenado*. Para obtener ese archivo es necesario generar algunos archivos
auxiliares: primero, el índice del genoma de referencia, después los alineamientos
en formato SAM (no comprimidos) y finalmente un archivo BAM, que es la versión
comprimida del SAM (todavía no ordenado). La jerarquía de condiciones de ejecución
siguiente permitirá borrar los archivos auxiliares, para ahorrar espacio, y no tener
que generarlos de nuevo cada vez que compilemos este documento si el archivo final
ya está presente en la carpeta de trabajo.

```{bash,eval=FALSE}
DATA=/mnt/c/Documents/Bioinformatica/data/Practica3
RES=/mnt/c/Documents/Bioinformatica/results/Practica3
BWA=/mnt/c/Documents/Bioinformatica/bwa/bwa

if [ ! -e "$RES/DRR025089.bam" ]; then
   if [ ! -e "$RES/DRR025089_unsorted.bam" ]; then
      if [ ! -e "$RES/DRR025089.sam" ]; then
         if [ ! -e "$DATA/referencia.fa.bwt" ]; then
            # Aquí usamos la variable $BWA para el índice
            $BWA index "$DATA/referencia.fa"
         fi
         # Y aquí también para el alineamiento (mem)
         $BWA mem -M -R '@RG\tID:DRR025089\tSM:SAMD00022947' \
                 -o "$RES/DRR025089.sam" \
                 "$DATA/referencia.fa" \
                 "$RES/DRR025089_1_clean.fastq" \
                 "$RES/DRR025089_2_clean.fastq" \
         1> "$RES/bwa.log" 2> "$RES/bwa.err"
      fi
      samtools view -b -o "$RES/DRR025089_unsorted.bam" "$RES/DRR025089.sam"
    fi
    samtools sort -o "$RES/DRR025089.bam" "$RES/DRR025089_unsorted.bam"
    samtools index "$RES/DRR025089.bam"
fi
```

:::{.callout-note icon=false}
## Desafíos
1. Entre las órdenes anteriores, añade la descarga del genoma de referencia
   en el lugar adecuado y bajo la condición adecuada para que pueda borrarse
   una vez se haya generado el alineamiento.

```{bash}
DATA=/mnt/c/Documents/Bioinformatica/data/Practica3
RES=/mnt/c/Documents/Bioinformatica/results/Practica3
BWA=/mnt/c/Documents/Bioinformatica/bwa/bwa

if [ ! -e "$RES/DRR025089.bam" ]; then
   if [ ! -e "$RES/DRR025089_unsorted.bam" ]; then
      if [ ! -e "$RES/DRR025089.sam" ]; then

         if [ ! -e "$DATA/referencia.fa" ]; then
            wget -o /dev/null -O "$DATA/referencia.fa" \
                 https://www.ebi.ac.uk/ena/browser/api/fasta/GCA_042137995.2 
         fi

         if [ ! -e "$DATA/referencia.fa.bwt" ]; then
            $BWA index "$DATA/referencia.fa"
         fi
         $BWA mem -M -R '@RG\tID:DRR025089\tSM:SAMD00022947' \
                 -o "$RES/DRR025089.sam" \
                 "$DATA/referencia.fa" \
                 "$RES/DRR025089_1_clean.fastq" \
                 "$RES/DRR025089_2_clean.fastq" \
         1> "$RES/bwa.log" 2> "$RES/bwa.err"
      fi
      samtools view -b -o "$RES/DRR025089_unsorted.bam" "$RES/DRR025089.sam"
    fi
    samtools sort -o "$RES/DRR025089.bam" "$RES/DRR025089_unsorted.bam"
    samtools index "$RES/DRR025089.bam"
fi
```  


2. En un bloque de órdenes nuevo, alinea también los pares de lecturas cortas
   que `fastp` había combinado (`DR025089_m_clean.fastq`).
No tengo muy claro si es asi.
```{bash,eval=FALSE}
DATA=/mnt/c/Documents/Bioinformatica/data/Practica3
RES=/mnt/c/Documents/Bioinformatica/results/Practica3
BWA=/mnt/c/Documents/Bioinformatica/bwa/bwa

if [ ! -e "$RES/DRR025089_m.bam" ]; then
   if [ ! -e "$RES/DRR025089_m_unsorted.bam" ]; then
      if [ ! -e "$RES/DRR025089_m.sam" ]; then
         
         # Asumimos que el índice referencia.fa.bwt ya existe del paso anterior
         $BWA mem -M -R '@RG\tID:DRR025089_m\tSM:SAMD00022947' \
                 -o "$RES/DRR025089_m.sam" \
                 "$DATA/referencia.fa" \
                 "$RES/DRR025089_m_clean.fastq" \
         1> "$RES/bwa_m.log" 2> "$RES/bwa_m.err"
      fi
      samtools view -b -o "$RES/DRR025089_m_unsorted.bam" "$RES/DRR025089_m.sam"
    fi
    samtools sort -o "$RES/DRR025089_m.bam" "$RES/DRR025089_m_unsorted.bam"
    samtools index "$RES/DRR025089_m.bam"
fi
```

3. Lee la lista de funciones que te ofrece `samtools` al ejecutarlo sin ningún
   argumento. ¿Qué función usarías para combinar dos archvivos BAM en uno?
   samtools merge
   
4. ¿Cuánto espacio de disco ocupan los archivos FASTQ, el genoma de referencia y
   su índice y el archivo SAM?
```{bash} 
ls -lh /mnt/c/Documents/Bioinformatica/data/Practica3/DRR* \
       /mnt/c/Documents/Bioinformatica/data/Practica3/referencia.fa* \
       /mnt/c/Documents/Bioinformatica/results/Practica3/*.sam
```       
   Arhchivos FASTQ 72 y 71M, genoma de referencia.fa 9.8M y su indice entre 10-15M (no estoy seguro de cual archivo es) . El archivo bam 183M
   
Podíamos haber ahorrado algún paso aprovechando las *tuberías* de BASH:

```
bwa mem -M -R '@RG\tID:DRR025089\tSM:SAMD00022947' \
        referencia.fa DRR025089_1_clean.fastq DRR025089_2_clean.fastq | \
samtools view -u - | \
samtools sort - > DRR025089.bam
```

  Este estilo tiene también la ventaja de ser más rápido. ¿Crees que hay algún
  inconveniente al usar las tuberías?
  Es util pero si falla, los archivos intermedios que podrian haberse generado no los mantendria.Además es más dificil saber donde estan los erroes y son procesos que tardan más.
:::

Antes de proseguir, es importante comprobar el resultado del paso anterior.
Podemos extraer algunas estadísticas del archivo BAM así:

```{bash}
RES=/mnt/c/Documents/Bioinformatica/results/Practica3

if [ ! -e "$RES/DRR025089.stats.txt" ]; then
   samtools stats "$RES/DRR025089.bam" > "$RES/DRR025089.stats.txt"
fi

# Extraemos la sección sobre profundidad de cobertura
if [ ! -e "$RES/COV.txt" ]; then
   grep ^COV "$RES/DRR025089.stats.txt" | cut -f 2- > "$RES/COV.txt"
fi
```

Ahora podemos importar los datos de cobertura a una sesión de R y representarlos
gráficamente:

```{r}
RES_R <- "~/Bioinformatica/results/Practica3"

COV <- read.table(file.path(RES_R, 'COV.txt'),
                  col.names = c('intervalo', 'cobertura', 'bases'))
plot(COV$cobertura, COV$bases, type = 'l')
```

:::{.callout-note icon=false}
## Desafíos
1. La distribución de cobertura tiene una cola larga. ¿Puedes centrar la
   representación gráfica entre 0 y 20? Pista: usa la opción `xlim` de `plot()`.
```{r}
RES_R <- "~/Bioinformatica/results/Practica3"

COV <- read.table(file.path(RES_R, 'COV.txt'),
                  col.names = c('intervalo', 'cobertura', 'bases'))
plot(COV$cobertura, COV$bases, type = 'l', xlim = c(0, 20))
```
   
   
2. ¿Qué otras estadísticas crees que vale la pena revisar?
Porcentaje de lecturas que se mapean, emparejamientos de lecturas o el error.

3. El genoma de referencia incluye dos plásmidos. ¿La cepa secuenciada los tiene?


4. Visualiza los alineamientos en el terminal con la orden siguiente:
```{bash}
DATA=/mnt/c/Documents/Bioinformatica/data/Practica3

RES=/mnt/c/Documents/Bioinformatica/results/Practica3

samtools tview "$RES/DRR025089.bam" "$DATA/referencia.fa"
```
:::

# Identificación de variantes

No he conseguido que funcione y creo que deberia de hacerlo.
```{bash}
if [ ! -e "$RES/DRR025089.vcf" ]; then

   freebayes -p 1 -f "$DATA/referencia.fa" "$RES/DRR025089.bam" > "$RES/DRR025089.vcf"

fi
```

