---
title: "Practica12"
format: html
engine: knitr
---


```{r}
muestras <- read.table('~/Bioinformatica/data/Practica12/dme_elev_samples.tsv', header = TRUE)
genex <- read.table('~/Bioinformatica/data/Practica12/salmon.merged.gene_counts.tsv',
                    header = TRUE)
```





# Ejercicio 1 

## 1.1 Añadir columna `pop_temp` con población y temperatura unidas por `_`

```{r}
muestras$pop_temp <- paste(muestras$population, muestras$temp, sep = "_")
muestras
```

## 1.2 Número total de lecturas por muestra

```{r}
# Las columnas 3:14 son las 12 muestras; las dos primeras son gene_id y gene_name
totales <- colSums(genex[, 3:14])
totales
summary(totales)
```

Las 12 genotecas tienen tamaños bastante iguales (del orden de varios millones de lecturas cada una).

## 1.3 ¿Los recuentos tienen distribuciones parecidas entre muestras?

```{r}
# Boxplot de log2(counts + 1) para comparar distribuciones
boxplot(log2(genex[, 3:14] + 1),
        las = 2, col = "steelblue",
        ylab = "log2(counts + 1)",
        main = "Distribución de recuentos por muestra")
```

Las cajas son muy similares: la mediana, el rango  y los bigotes están a la misma altura en todas las muestras. Esto indica que la composición global de los recuentos es comparable entre genotecas.

## 1.4 ¿Cuántos genes no se expresan en absoluto en ninguna muestra?

```{r}
no_expresados <- sum(rowSums(genex[, 3:14]) == 0)
no_expresados
cat("Porcentaje:", round(100 * no_expresados / nrow(genex), 1), "%\n")
```
No se expresan 4722 genes (19,5%).

# Construcción del `DESeqDataSet`

```{r}


muestras <- read.table('~/Bioinformatica/data/Practica12/dme_elev_samples.tsv',
                       header = TRUE)
genex    <- read.table('~/Bioinformatica/data/Practica12/salmon.merged.gene_counts.tsv',
                       header = TRUE)
```

## Preparación de los objetos para DESeq2

```{r}
# --- muestras ---
row.names(muestras) <- muestras$sample
muestras$sample <- NULL
muestras$population <- factor(muestras$population, levels = c('maine', 'panama'))
muestras$temp       <- factor(muestras$temp,       levels = c('low', 'high'))

# --- genex (a matriz entera) ---
row.names(genex) <- genex$gene_name
genex$gene_name <- NULL
genex$gene_id   <- NULL
genex <- round(as.matrix(genex))

# Comprobaciones
class(genex)
dim(genex)
head(genex[, 1:3])
```


```{R}
suppressPackageStartupMessages(library(DESeq2))

dds1 <- DESeqDataSetFromMatrix(
   countData = genex,
   colData   = muestras,
   design    = ~ population + temp
)
dds1


```

# Prefiltrado y análisis de expresión diferencial
```{R}
keep <- rowSums(counts(dds1)) > 0
dds1 <- dds1[keep, ]
```


```{r}

# Análisis
dds1 <- DESeq(dds1)

# Tabla de resultados 
res <- results(dds1)
res
```

# Ejercicio 3 — Contrastes y resumen

## 3.1 Tabla de resultados para el contraste entre poblaciones

Mirando `?results`, hay dos formas equivalentes. La más explícita:

```{r}
resPop <- results(dds1, contrast = c("population", "panama", "maine"))
resPop
```



## 3.2 Resumen de cada contraste

```{r}
cat("=== Contraste temperatura (high vs low) ===\n")
summary(res)

cat("\n=== Contraste población (panama vs maine) ===\n")
summary(resPop)
```

## 3.3 ¿Cuál es la tasa de falsos positivos (FDR)?

Por defecto, `results()` aplica un umbral `alpha = 0.1`, es decir, **el FDR por defecto es del 10 %**. Si quisiéramos que fuese más estricto, podemos pedir `alpha = 0.05`:

```{r}
res05    <- results(dds1, alpha = 0.05)
resPop05 <- results(dds1, contrast = c("population", "panama", "maine"),
                    alpha = 0.05)
summary(res05)
summary(resPop05)
```

# Gráficas

```{r}
# MA-plot del contraste temperatura
plotMA(res, main = "MA-plot: temp high vs low (sin shrink)")
```

## Shrinkage de los log fold changes

```{r}
resShrink <- lfcShrink(dds1, coef = 'temp_high_vs_low', type = 'normal')
plotMA(resShrink, main = "MA-plot: temp high vs low (con shrink)")
```

Tras la contracción, los genes de baja expresión dejan de mostrar log fold changes inflados artificialmente y la nube de puntos se condensa hacia 0.

# Ejercicio 4 — Volcano plot

```{r}
#No me estaba saliendo, le he pedido ayuda a gemini
# Quitamos NAs y preparamos vectores

if (!exists("res")) {
    res <- results(dds1)}

#En este paso ayuda de gemini:
vol <- as.data.frame(res)
vol <- vol[!is.na(vol$pvalue) & !is.na(vol$padj), ]

#padj < 0.05  Y  |log2FC| > 1
vol$signif <- vol$padj < 0.05 & abs(vol$log2FoldChange) > 1
with(vol, plot(log2FoldChange, -log10(pvalue),
               pch = 20, cex = 0.6,
               col = ifelse(signif, "red", "grey60"),
               xlab = "log2 Fold Change (high / low)",
               ylab = "-log10(p-value)",
               main = "Volcano plot — temperatura (high vs low)"))
abline(v = c(-1, 1),       lty = 2, col = "blue")
abline(h = -log10(0.05),   lty = 2, col = "blue")

# Etiquetar los 10 genes más significativos
top10 <- head(vol[order(vol$padj), ], 10)
text(top10$log2FoldChange, -log10(top10$pvalue),
     labels = rownames(top10), cex = 0.7, pos = 3)
```

Lo que muestra: cada punto es un gen, posicionado por su magnitud de cambio (eje X) y su significación estadística (eje Y). Los puntos en rojo son los genes diferencialmente expresados con `padj < 0.05` y `|log2FC| > 1`. Cuanto más alejado de (0,0), más interesante supongo.

# Extracción de datos transformados y heatmap

```{r}
dds2 <- vst(dds1)
NormCounts <- assay(dds2)

res <- res[!is.na(res$pvalue), ]
res <- res[order(res$log2FoldChange), ]

heatmap(NormCounts[c(head(row.names(res), 100),
                     tail(row.names(res), 100)), ],
        Rowv = NA, Colv = NA)
        #main = "Top 100 down + Top 100 up (sin clustering)")
```

# Ejercicio 5 — Explicación del bloque del heatmap

El código hace cuatro cosas::

1. **`res <- res[!is.na(res$pvalue), ]`** elimina de la tabla de resultados los genes para los que DESeq2 no pudo calcular un p-valor.
2. **`res <- res[order(res$log2FoldChange), ]`** reordena la tabla de menor a mayor `log2FoldChange`. Tras esto, los **primeros** genes son los más reprimidos en `high` (los que más se sobreexpresan en `low`) y los **últimos** son los más inducidos en `high`.
3. **`head(row.names(res), 100)` y `tail(row.names(res), 100)`** seleccionan los 100 genes en cada extremo, es decir, **los 200 genes con mayor cambio de expresión** entre los dos tratamientos de temperatura.
4. **`heatmap(NormCounts[..., ], Rowv = NA, Colv = NA)`** dibuja un heatmap con esos 200 genes (filas) y las 12 muestras (columnas), usando los recuentos transformados con `vst()` para que sean comparables. Los `Rowv = NA` y `Colv = NA` **desactivan el clustering**, conservando el orden que ya impusimos (por log fold change en filas, y por la posición original en columnas). El patrón de expresión cambia  desde los genes "más down" hasta los "más up" entre los grupos de muestras.



#  Ejercicio 6 (ayudado por gemini)
# 6.1 ¿Se sobreexpresan más genes en temperatura baja que en alta?
```{R}
# Contraste high vs low, con FDR del 5 %
res05    <- results(dds1, alpha = 0.05)
res05_ok <- res05[!is.na(res05$padj), ]

up_high <- sum(res05_ok$padj < 0.05 & res05_ok$log2FoldChange >  1)
up_low  <- sum(res05_ok$padj < 0.05 & res05_ok$log2FoldChange < -1)

cat("Sobreexpresados en HIGH (log2FC > +1):", up_high, "\n")
cat("Sobreexpresados en LOW  (log2FC < -1):", up_low, "\n")

if (up_low > up_high) {
    cat("\n=> Se CONFIRMA la conclusión de limma: hay más genes inducidos en LOW.\n")
} else {
    cat("\n=> NO se confirma la conclusión de limma.\n")
}
```

```{R}
# 6.2 Comparación de los 10 genes top de limma

genes_limma <- c("Cpr92F", "Vajk3", "lncRNA:CR46017",
                 "CG7214", "CG3739", "Acp1")

mi_tabla <- as.data.frame(res05)
comp <- mi_tabla[rownames(mi_tabla) %in% genes_limma,
                 c("log2FoldChange", "pvalue", "padj")]

# Añadimos columnas con los valores de limma para comparar lado a lado
limma_lfc <- c(Cpr92F = 2.47, Vajk3 = 1.68,
               `lncRNA:CR46017` = -3.97, CG7214 = 2.20,
               CG3739 = -2.87, Acp1 = 2.23)
comp$limma_lfc <- limma_lfc[rownames(comp)]
comp$signo_coincide <- sign(comp$log2FoldChange) == sign(comp$limma_lfc)
comp$significativo  <- !is.na(comp$padj) & comp$padj < 0.05

comp


```

Los 6 genes top de limma no coinciden en signo pero son altamente significativos en DESeq2. 






